【裁判字號】    99,再易,9
【裁判日期】    990726
【裁判案由】    給付票款
【裁判全文】
臺灣桃園地方法院民事判決               99年度再易字第9號
再審原告  乙○○
再審被告  甲○○
上列當事人間給付票款事件，再審原告對於民國96年4 月17日本
院95年度簡上字第201 號確定判決提起再審之訴，本院判決如下
：
    主      文
再審之訴駁回。
再審訴訟費用由再審原告負擔。
    事實及理由
一、按為判決基礎之證物，係偽造或變造者，經宣告有罪之判決
    已確定，得提起再審之訴，民事訴訟法第496 條第1 項第9
    款、第2 項規定甚明；復按再審之訴，應於三十日之不變期
    間內提起，前項期間，自判決確定時起算，判決於送達前確
    定者，自送達時起算；其再審之理由發生或知悉在後者，均
    自知悉時起算，民事訴訟法第500 條第1 項、第2 項本文亦
    分別定有明文。經查，本院95年度簡上字第201 號判決係以
    如附表所示之系爭支票3 紙蓋用之發票人即再審原告之印鑑
    章係屬真正為基礎，命再審原告應負發票人責任，清償系爭
    支票債務，惟再審原告以如附表所示之系爭支票係遭訴外人
    魏華容偽造，且魏華容業經本院96年度訴字第329 號刑事判
    決判處有罪，嗣魏華容於提起第二審上訴後，復於民國99年
    5 月17日準備程序期日撤回上訴，有再審原告提出之本院96
    年度訴字第329 號刑事判決及臺灣高等法院99年5 月17日準
    備程序筆錄影本各1 件可證。上開偽造有價證券等之刑事判
    決係於99年5 月17日確定，故再審原告於是日始知悉系爭支
    票係遭魏華容偽造經法院判決確定乙事，而再審原告於99年
    6 月14日提起本件再審之訴，此有蓋有本院收狀章之民事再
    審起訴狀一份附卷足憑，故再審原告以民事訴訟法第496 條
    第1 項第9 款（再審原告誤繕為第498 條第9 款）為由，提
    起再審之訴，並未逾民事訴訟法第500 條所規定之再審不變
    期間，合先敘明。
二、再審原告提起再審之訴意旨略以：鈞院96年度訴字第329 號
    刑事判決業已認定系爭支票係遭魏華容所偽造並判處魏華容
    有罪在案，再審原告自毋須負票據責任。況再審被告取得系
    爭支票，對再審原告而言並無對價關係。又原確定判決以再
    審原告以系爭支票存款帳戶之支票供魏華容經營香鋪店使用
    ，並認定再審原告應負表見代理之責而判決再審原告敗訴，
    然臺灣桃園地方法院檢察署95年度偵字第24478 號詐欺乙案
    中，證人張靜茹、蘇淑琴、徐鳴懋等人均已證稱再審原告94
    年8 月9 日之領取支票紀錄並非由再審原告領取，故再審原
    告確未知悉魏華容使用系爭支票，原確定判決之認定實有違
    誤。為此，爰依民事訴訟法第496 條第1 項第9 款、第13款
    規定提起再審等語。並聲明：(一)鈞院95年度簡上字第201 號
    判決應予廢棄；(二)廢棄部分，改判再審被告起訴駁回。
三、經查：
  (一)再審原告以本院96年度訴字第329 號刑事確定判決認定系爭
    支票係遭訴外人魏華容偽造，並於99年5 月17日確定為由，
    依民事訴訟法第496 條第1 項第9 款之規定，提起本件再審
    之訴，尚無不合，但上開刑事判決，是否即足以推翻本件原
    確定判決，即為本件主要爭點所在。經查：
    1.按刑事判決之認定，並不當然拘束民事判決，刑事判決可
      以依職權調查證據，或以被告自白為判決有罪之基礎，而
      民事則係採辯論主義及處分權主義，配合以舉證責任，在
      認定結果上即不必然一致，故本件仍可自行調查證據，以
      認定事實，不當然應受刑事判決認定事實之拘束。且上開
      刑事判決雖認定訴外人魏華容於94年8 月9 日、95年2 月
      7 日及95年2 月23日未經再審原告之同意或授權，在渠等
      共同居住之住處，擅自取走再審原告所有之印章，並先後
      持再審原告之印章（即支票印鑑章），前往彰化銀行楊梅
      分行向承辦人員表示受再審原告委任請領空白支票簿，使
      承辦人員張靜茹、蘇淑琴、徐鳴懋誤認魏華容確有受再審
      原告之授權，而先後交付再審原告在該銀行所開設第0000
      000000000 號支票存款帳戶（下稱系爭支票存款帳戶）之
      空白支票75張（支票號碼為：CG0000000 至CG0000000 、
      CG0000000 至CG0000000 、CG0000000 至CG0000000 號）
      予魏華容。魏華容取得前開空白支票後，即自94年底起至
      95年3 月間止，填載如該判決附表1 所示發票日、發票金
      額、並均持再審原告之支票印鑑章盜蓋於發票人欄，各偽
      造完成支票後，分別持交予不知情之訴外人楊獻全、黃玉
      琴、黃學祥、魏賢祥、蕭富清、沈家輝及江美月，用以支
      付貨款或調借現金。惟此刑事判決之事實認定，無非係以
      魏華容即再審原告之配偶之自白為其主要依據，蓋張靜茹
      、蘇淑琴、徐鳴懋、楊獻全、黃玉琴、黃學祥、魏賢祥、
      蕭富清、沈家輝及江美月等證人，對於魏華容與再審原告
      之間之關係（是否經授權或盜用）應無從知悉。對於95年
      3 月後魏華容有無經再審原告同意後交付或經其同意後授
      權由魏華容使用再審原告之支票印鑑章，並蓋用於系爭支
      票（發票日均為95年4 月6 日）上，上開刑事判決之認定
      ，對民事權利義務之判定，本不具拘束效力，且魏華容與
      再審原告間至親關係，亦難排除其有為再審原告民事責任
      開脫，而為不實供述之可能性，是上開刑事判決之事實認
      定，自難直接採為本件認定之依據。
    2.次按支票為無因證券，執票人行使票據上權利，就支票之
      取得，有無正當原因，或有無對價關係，自不負證明之責
      。又發票人欄之印章如為真正，即應推定該支票亦屬真正
      。申言之，得據以判斷該支票係為發票人作成（最高法院
      70年度台上字第4339號判決要旨參照）。本件系爭支票3
      張發票人欄再審原告之印章係屬真正，為再審原告所不爭
      執，自足推定系爭支票均屬真正，係再審原告所作成。
    3.再審原告主張系爭支票係魏華容冒領支票及盜用印章簽發
      ，應負舉證責任。而再審原告所能舉之證明，無非上開刑
      事判決，但上開刑事判決所認定之事實，並不足以直接據
      為認定本件事實之依據，已如上述；且主要係依據魏華容
      之自白作成，若無魏華容之自白，刑事判決中所謂偽造有
      價證券之事實，能否成立，即顯有疑問。況再審原告於本
      院95年度簡上字第198 號給付票款事件自陳系爭支票存款
      帳戶之支票係供其配偶魏華容經營香鋪店使用（見該判決
      第4 頁）。而再審原告之系爭支票存款帳戶自94年3 月11
      日起至95年2 月23日止有7 次領票紀錄，其中94年8 月9
      日有再審原告之簽名及95年2 月7 日蓋用再審原告印鑑章
      領票，其餘均由魏華容持蓋用再審原告印鑑章之支票領取
      證向彰化銀行領取支票。然該刑事判決既未交待再審原告
      係如何被盜用系爭印鑑章之過程，無此過程，實難想像會
      有盜用之結果，則魏華容如何取得屬於再審原告個人私密
      之印鑑章，且魏華容前已多次持再審原告之支票向再審被
      告借款，支票亦均有兌現，復為再審原告所不爭執，是依
      常理，反而再審原告確有授權予魏華容或同意其使用，更
      接近事實，而再審原告亦無法說明與舉證其究如何被魏華
      容盜用，自難單憑魏華容於上開刑事案中自白其有盜用，
      遽認定再審原告之主張為真實。
    4.末按由自己之行為表示以代理權授與他人，或他人表示為
      其代理人而不為反對之表示者，對於第三人應負授權人之
      責任，民法第169 條定有明文。查再審原告自承提供系爭
      支票存款帳戶之支票給魏華容經營香鋪店使用，及由魏華
      容多次持蓋用再審原告印鑑章之支票領取證領取支票、多
      次持再審原告之支票向再審被告借款，支票均已兌現等表
      見事實，亦足使再審被告信魏華容有代理權存在之情形，
      再審原告仍應負表見授權人之責任。從而，再審被告主張
      縱認系爭支票係由魏華容私自簽發，惟已兌現之9 張支票
      自足以使再審被告信再審原告曾以代理權授予魏華容，其
      亦應依民法169 條之規定，負與授權人同一責任乙節，自
      屬可採。
    5.綜上所述，再審原告單憑上開刑事判決結果，尚無法證明
      魏華容未被同意或授權而有盜蓋再審原告印鑑章於系爭支
      票之事實，縱認魏華容確未被授權，再審被告主張再審原
      告亦應就魏華容表見代理行為，負與授權人同一責任，亦
      有理由。故上開刑事判決固可據為再審理由，但仍不足以
      推翻原確定判決之認定。
  (二)次按民事訴訟法第496 條第1 項第13款所謂「當事人發現未
    經斟酌之證物或得使用該證物者」，係專指「物證」而言，
    不包含人證，故發見人證，不能據為再審之訴之事由。而所
    謂「當事人發見未經斟酌之證物或得使用該證物」，係指「
    在前訴訟程序已存在之證物」，因不知有該證物，現始知之
    ，或雖知有此而不能使用，現始得使用者而言，此有最高法
    院23年上字第2951號、29年上字第696 號、29年上字第1005
    號判例足資參照。經查：臺灣桃園地方法院檢察署95年度偵
    字第24478 號詐欺乙案中，證人張靜茹、蘇淑琴、徐鳴懋等
    人之證詞，並非物證，且於本件再審前訴訟程序事實審言詞
    辯論終結前（96年4 月3 日），即已存在，故不該當於民事
    訴訟法第496 條第1 項第13款之「發現」。況再審原告於95
    年12月27日訊問期日時亦到庭接受檢察事務官之訊問，此有
    再審原告提出之訊問筆錄影本1 件在卷可憑，是再審原告自
    不得於前訴訟程序言詞辯論終結前諉為不知，而有現始知之
    ，或當時雖知有此而不能使用，現始得使用之情事，並據為
    提起本件再審之訴之事由。
四、綜上，再審原告主張原確定判決具有前述再審事由，惟核其
    所述均顯不足採。從而，本件再審之訴，顯無理由，爰不經
    言詞辯論，予以駁回。
五、依民事訴訟法第502 條第2 項、第78條，判決如主文。
中    華    民    國    99    年    7     月    26    日
                      民事第二庭  審判長法  官  郭琇玲
                                        法  官  張金柱
                                        法  官  楊晴翔
以上正本係按原本作成。
不得上訴。
中    華    民    國    99    年    7     月    27    日
                                        書記官  黃盈菁
┌──────────────────────────────────┐
│附表：系爭支票（付款人為彰化商業銀行楊梅分行）     99年度再易字第9號│
├─┬──────┬──────┬──────┬─────┬─────┤
│編│發   票   日│票 面  金 額│提   示   日│票據號碼  │備      註│
│號│            │ （新臺幣） │            │          │          │
├─┼──────┼──────┼──────┼─────┼─────┤
│1 │95年4 月6 日│100,000 元  │95年4 月6 日│CG0000000 │          │
├─┼──────┼──────┼──────┼─────┼─────┤
│2 │95年4 月6 日│100,000 元  │95年4 月6 日│CG0000000 │          │
├─┼──────┼──────┼──────┼─────┼─────┤
│3 │95年4 月6 日│50,000元    │95年4 月 6日│CG0000000 │          │
└─┴──────┴──────┴──────┴─────┴─────┘

司法院資訊處製作；財團法人民間司法改革基金會備份。
